最高法院民事判決　　　　　　　　　　　　　　　八十八年度台上字第一○八五號
　　上 訴 人　乙○○○
　　被上訴人　甲 ○ ○
右當事人間請求確認會議決議無效等事件，上訴人對於中華民國八十六年十月二十八
日台灣高等法院第二審判決（八十六年度上字第四三七號），提起上訴，本院判決如
左：
    主  文
原判決關於駁回上訴人請求確認被上訴人對於回善寺管理權不存在之上訴及該訴訟費
用部分廢棄，發回台灣高等法院。
其他上訴駁回。
第三審訴訟費用，關於駁回其他上訴部分，由上訴人負擔。
    理  由
本件上訴人主張：被上訴人於民國八十一年九月十七日召開之回善寺信徒大會，係趁
當時之住持兼管理人陳正（已於同年十月二十五日死亡）於住院期間私下召開，且未
合法通知所有信徒，而至同年七月間，回善寺登記之信徒人數僅餘十人尚健在，陳正
於同月間召開信徒大會，加入十一名新信徒，並經向桃園縣楊梅鎮公所報備，惟被上
訴人召開之上開信徒大會，僅有信徒五人出席，未逾半數，為不合法，其決議為無效
。又寺廟管理人與寺廟間係屬委任關係，被上訴人未經法定程序，即以回善寺管理人
自居，擅理廟務，伊為合法信徒，自得訴請確認其管理權不存在。被上訴人未具管理
人資格，其於八十二年八月二十三日及同年十月七日所召開回善寺信徒大會，係無召
集權人所為，且出席信徒未逾半數，自不能為有效之決議，其決議未合法成立等情，
求為確認(一)、被上訴人於八十一年九月十七日召開之回善寺信徒大會決議為無效，(二)
、被上訴人對於回善寺管理權不存在，(三)、被上訴人以回善寺管理人名義於八十二年
八月二十三日、同年十月七日所召開之回善寺信徒大會決議為無效之判決。
被上訴人則以：會議決議係法律關係成立之原因，並非法律關係，應非民事訴訟法上
確認之訴之標的。又回善寺信徒五人請住持召開信徒大會，未獲置理，乃申請桃園縣
政府准予於八十一年九月十七日召開回善寺信徒大會，經該府於八十一年九月十五日
函准備查，伊已通知所有信徒。嗣陳正死亡，由過半數之信徒同意推選伊為回善寺新
任管理人，伊召開之回善寺信徒大會，縱程序上有瑕疵，亦屬撤銷之問題等語，資為
抗辯。
原審以：本件上訴人之聲明，均係針對回善寺，而被上訴人僅為回善寺之管理人，上
訴人提起本件訴訟非以回善寺為被告，而竟以被上訴人為被告，顯然欠缺權利保護要
件中之關於訴訟標的法律關係之要件，其訴為無理由。按確認之訴，除確認證書真偽
之訴外，必須以法律關係為訴訟標的，此觀民事訴訟法第二百四十七條之規定自明。
上訴人訴請確認被上訴人於八十一年九月十七日召開之信徒大會決議及被上訴人以回
善寺管理人名義於八十二年八月二十三日、同年十月七日召開之回善寺信徒大會決議
為無效部分，因上開決議之內容為法律關係發生之原因，要非法律關係之本身，當不
能作為確認之訴之標的。至上訴人訴請確認被上訴人對於回善寺管理權不存在部分，
顯係以被上訴人是否具有回善寺管理人身分為確認之訴之標的，而身分之存在與否，
乃屬一種事實問題，亦不得為確認之訴之標的。是上訴人提起本件確認之訴，核與民
事訴訟法第二百四十七條之規定不符。因而維持第一審所為上訴人敗訴之判決，駁回
其上訴。
關於駁回其他上訴部分：
查上訴人訴請確認被上訴人召開上開回善寺信徒大會決議為無效部分，因前述回善寺
信徒大會決議之內容為法律關係發生之原因，要非法律關係之本身，乃屬事實問題，
不能作為確認之訴之標的，原審因而維持第一審所為上訴人此部分敗訴之判決，駁回
其上訴，經核於法洵無違誤。上訴論旨，徒執陳詞暨就原審贅述之理由，指摘原判決
此部分違法，聲明廢棄，不能認為有理由。
關於廢棄發回部分：
查上訴人訴請確認被上訴人對於回善寺管理權不存在部分，訴訟標的為其所否認之被
上訴人對於回善寺之管理權利，係屬法律關係。又按確認法律關係存在或不存在之訴
，如有即受確認判決之法律上利益，縱其所求確認者為他人間之法律關係，亦非不得
提起。且上訴人於原審主張，寺廟管理人受寺廟之託，管理寺產及寺內事務，其間係
具委任關係之性質，然被上訴人未經法定程序，即以回善寺管理人自居，擅理廟務，
，伊係回善寺之合法信徒，自得訴請確認上開管理權不存在，非無即受確認判決之法
律上利益云云（見原審卷一○○頁背面）。原判決遽認上訴人係以被上訴人是否具有
回善寺管理人身分之事實為確認之訴之標的，並泛謂上訴人以被上訴人為被告，欠缺
權利保護要件中之關於訴訟標的法律關係之要件，而未說明上訴人上開主張何以不足
採取之理由，進而為其不利之判決，即有未合。上訴論旨，指摘原判決此部分為不當
，求予廢棄，非無理由。
據上論結，本件上訴一部為有理由，一部為無理由。依民事訴訟法第四百七十七條第
一項、第四百七十八條第一項、第四百八十一條、第四百四十九條第一項、第七十八
條，判決如主文。
中      華      民      國    八十八    年      五      月    二十一    日
                              最高法院民事第二庭
                                  審判長法官  曾  桂  香
                                        法官  徐  璧  湖
                                        法官  劉  福  聲
                                        法官  黃  秀  得
                                        法官  許  朝  雄
　　　右正本證明與原本無異
 　　　　　                              　　 書  記  官
中      華      民      國    八十八    年      六      月      四      日
